【裁判字號】    98,簡,1925
【裁判日期】    980527
【裁判案由】    違反公司法等
【裁判全文】
臺灣臺北地方法院刑事判決              98年度簡字第1925號
聲  請  人  臺灣臺北地方法院檢察署檢察官
被      告  丙○○
            乙○○
            丁○○
            甲○○
上列被告等因違反公司法等案件，經檢察官聲請以簡易判決處刑
（97年度偵字第18656號、98年度偵字第9098號），判決如下：
    主  文
丙○○、乙○○共同公司負責人，公司應收之股款，股東並未實
際繳納，而以申請文件表明收足，各處拘役肆拾日，如易科罰金
，均以銀元佰元即新臺幣玖佰元折算壹日，各減為拘役貳拾日
，如易科罰金，均以銀元佰元即新臺幣玖佰元折算壹日。
丁○○共同公司負責人，公司應收之股款，股東並未實際繳納，
而以申請文件表明收足，處拘役肆拾日，如易科罰金，均以銀元
佰元即新臺幣玖佰元折算壹日，減為拘役貳拾日，如易科罰金
，以銀元佰元即新臺幣玖佰元折算壹日。
甲○○公司負責人，公司應收之股款，股東並未實際繳納，而以
申請文件表明收足，各處拘役伍拾日，如易科罰金，均以銀元
佰元即新臺幣玖佰元折算壹日，減為拘役貳拾伍日，如易科罰金
，以銀元佰元即新臺幣玖佰元折算壹日。
    事實及理由
一、本件犯罪事實及證據均引用檢察官聲請簡易判決處刑書之記
    載（如附件）。
二、查被告丙○○、乙○○、丁○○、甲○○行為後，刑法業於
    民國94年2月2日修正公布，95年7月1日起施行。按行為後法
    律有變更者，適用行為時之法律，但行為後之法律有利於行
    為人者，適用最有利於行為人之法律，修正後刑法第2條第1
    項定有明文。此條規定係規範行為後法律變更所生新舊法律
    比較適用之準據法，本身尚無新舊法比較之問題，於新法施
    行後，應一律適用新法第2條第1項之規定，為「從舊從輕」
    之比較。而本次法律變更，比較時應就罪刑有關之共犯、未
    遂犯、想像競合犯、牽連犯、連續犯、結合犯，以及累犯加
    重、自首減輕暨其他法定加減原因（如身分加減）與加減例
    等一切情形，綜其全部罪刑之結果而為比較（最高法院95年
    度第8次刑事庭會議決議參照）。經查：
（一）被告4人行為後，商業會計法於95年5月24日公布，於同年
      月26日生效。修正前、後之構成要件均相同。但修正前之
      商業會計法第71條之法定刑為：5年以下有期徒刑、拘役
      或科或併科新臺幣15萬元以下罰金。而95年5月26日生效
      之新法第71條之法定刑為：5年以下有期徒刑、拘役或科
      或併科新臺幣60萬元以下罰金。比較新、舊法之結果，舊
      法對被告4人較為有利。
（二）被告4人所犯商業會計法第71條第5款之罪有罰金刑之處罰
      ，且以新臺幣為貨幣單位，原無新舊法比較適用之問題，
      惟因修正前刑法第33條第5款關於「罰金：1元以上」之規
      定，修正為「罰金：新臺幣1000元以上，以百元計算」，
      故刑法分則法定本刑中列有罰金者，其法定最低度罰金因
      之提高，涉及科刑規範變更，故仍有比較新舊法之必要（
      最高法院96年度臺上字第1464號判決意旨參照）。本件經
      比較結果，以舊法有利於行為人，自應適用修正前刑法第
      33條第5款之規定，定其罰金部分之法定刑。
（三）被告丙○○、乙○○、丁○○行為後刑法第28條亦有修正
      ，修正前規定為：2人以上共同實施犯罪之行為者，皆為
      正犯。修正後之規定則為：2人以上共同實行犯罪之行為
      者，皆為正犯原「實施」之概念，包含陰謀、預備、著手
      及實行等階段之行為，修正後僅共同實行犯罪行為始成立
      共同正犯。是新法共同正犯之範圍已有限縮，排除陰謀犯
      、預備犯之共同正犯。新舊法就共同正犯之範圍因此而有
      變更，自屬法律變更。而經比較新舊法結果，修正後之規
      定較有利於被告。又刑法第31條第1項雖有修正，但僅屬
      文字修正，法律效果並無不同，至於增訂但書「得減輕其
      刑」，係指無商業負責人身分之人得減輕其刑，與本案被
      告無涉，附此說明。
（四）綜合上述各條文修正前、後之比較，固互有利與不利，但
      如依修正後之刑法，被告4人本案所犯之各罪，應合併論
      處，對被告4人顯較不利，是依適用法律不宜割裂原則，
      自應整體適用被告行為時之法律，即修正前刑法及被告行
      為時之95年5月24日修正施行前商業會計法第71條第5款之
      相關規定。
三、被告丙○○、丁○○於92年6月間分別為文琛公司、長億公
    司之登記負責人，被告乙○○係文琛公司之董事，為公司法
    第8條第1項所稱之公司負責人，被告丙○○、乙○○、丁○○均屬商業會計法第4條規定之商業負責人；被告甲○○利
    用不知情之賴秀賢（業經檢察官另為不起訴處分），於92
    年6月間辦理永昌公司之設立登記相關事宜，並以賴秀賢為
    公司登記之負責人，被告甲○○為實際負責人。核被告4人
    所為，均係犯公司法第9條第1項之公司負責人，公司應收之
    股款，股東並未實際繳納，而以申請文件表明收足罪，修正
    前商業會計法第71條第5款利用不正當方法使財務報表發生
    不正確之結果罪及刑法第214條使公務員登載不實罪。被告
    丙○○、乙○○所為犯行，有犯意聯絡及行為分擔，應論以
    共同正犯；被告丙○○、乙○○及丁○○與提供虛偽資金證
    明之劉麗美及承辦會計師楊恩賜等人間所為犯行，亦分別有
    犯意聯絡及行為分擔，雖劉麗美及承辦會計師楊恩賜等人非
    公司負責人，惟其既分別與被告丙○○、乙○○及丁○○共
    同實施犯罪，就上開違反公司法、商業會計法部分，仍各應
    依修正前刑法第31條第1項、第28條論以共同正犯。被告甲○○雖非公司法及商業會計法上之公司負責人，然其利用不
    知情之賴秀賢辦理公司設立登記，以遂行其上開犯行，自應
    成立間接正犯（司法院院字第785號及（81）廳刑一字第187
    96號函解釋可資參照）。被告4人分別基於一個意思決定（
    即辦理公司設立），明知股東未實際繳納股款，卻以申請文
    件表明收足，進而於公司財務報表為不實登載、產生不實結
    果，並使公務員將之登載在職務上所掌公文書上的行為，自
    應評價為一個犯罪行為，而刑法第214條之罪係在保護一般
    公共信用，除行為人已為不實之申請外，尚待該管公務員將
    之登載於職務上所掌之公文書，始足成立；至於公司法第9
    條第1項前段之罪，係在防止虛設公司及防範經濟犯罪，只
    要行為人提出不實之申請，即足成立，不以該管公務員已登
    載於職務上所掌之公文書為必要，是以犯罪構成要件並不相
    同，屬一行為觸犯數罪名之想像競合犯，應依修正後刑法第
    55條之規定，從較重之公司法第9條第1項前段處斷（最高法
    院96年第7次刑事庭會議決議要旨可資參照）。爰審酌被告4
    人利用不正當方法，致使財務報表發生不實之結果，明知未
    實際向股東收足公司應收股款，卻以製作不實財務報表、虛
    偽存入股款之手法，未收足股款而逕以不實文件表明已收足
    ，未收足之股款金額，對於主管機關工商管理之正確與否及
    社會大眾對於公司登記之信賴，影響非輕，然念其僅因貪圖
    一時便利而觸犯刑章，被告丙○○、乙○○、丁○○犯後均
    坦承犯行，態度良好而悔意甚深，並衡諸被告4人犯罪動機
    、目的、生活狀況、智識程度等一切情狀，分別量處如主文
    所示之刑。又查被告4人於行為時即94年2月2日修正公布前
    刑法第41條第1項前段規定：「犯最重本刑為5年以下有期徒
    刑以下之刑之罪，而受6個月以下有期徒刑或拘役之宣告，
    因身體、教育、職業、家庭之關係或其他正當事由，執行顯
    有困難者，得以1元以上3元以下折算1日，易科罰金」，又
    依95年5月17日修正前罰金罰鍰提高標準條例第2條規定，就
    其原定數額提高為100折算1日，則被告行為時之易科罰金折
    算標準，應以銀元300元折算1日，經折算為新臺幣後，應以
    新臺幣900元折算為1日；惟94年2月2日修正公布之刑法第41
    條第1項前段則規定：「犯最重本刑為5年以下有期徒刑以下
    之刑之罪，而受6個月以下有期徒刑或拘役之宣告者，得以
    新臺幣1000元、2000元或3000元折算1日，易科罰金」；比
    較修正前後之易科罰金折算標準，以修正前刑法規定，較有
    利於被告4人，爰依前述修正前之規定，定其易科罰金折算
    之標準。另被告4人犯罪之時點係在96年4月24日以前，亦無
    其他不合中華民國96年罪犯減刑條例所定不得減刑之情形，
    爰依中華民國96年罪犯減刑條例第2條第1項第3款、第7條、
    第9條之規定，減其宣告刑二分之一，並諭知易科罰金折算
    之標準。
四、應依刑事訴訟法第449條第1項前段、第3項、第454條第2項
    ，公司法第9條第1項，修正前商業會計法第71條第5款，刑
    法第11條前段、第2條第1項前段、第214條、第55條，修正
    前刑法第28條、第31條第1項、第41條第1項，刑法施行法第
    1條之1，修正前罰金罰鍰提高標準條例第2條，現行法規所
    定貨幣單位折算新臺幣條例第2條，中華民國96年罪犯減刑
    條例第2條第1項第3款、第7條、第9條，逕以簡易判決處刑
    如主文。
五、如不服本案判決，得自送達之日起10日內向本院提起上訴。
中    華    民    國    98    年    5     月    27    日
                  刑事第十四庭  法  官  沈君玲
以上正本證明與原本無異。
如不服本判決，應於判決送達後10日內向本院提出上訴狀（應抄
附繕本）。告訴人或被害人如對於本判決不服者，應具備理由請
求檢察官上訴，其上訴期間之計算係以檢察官收受判決正本之日
期為準。
                                書記官  劉麗英
中    華    民    國    98    年    6     月    1     日
附錄本案論罪科刑法條
刑法第214條
明知為不實之事項，而使公務員登載於職務上所掌之公文書，足
以生損害於公眾或他人者，處3年以下有期徒刑、拘役或5百元以
下罰金。
公司法第9條
公司應收之股款，股東並未實際繳納，而以申請文件表明收足，
或股東雖已繳納而於登記後將股款發還股東，或任由股東收回者
，公司負責人各處5 年以下有期徒刑、拘役或科或併科新臺幣50
萬元以上250萬元以下罰金。
有前項情事時，公司負責人應與各該股東連帶賠償公司或第三人
因此所受之損害。
第1 項裁判確定後，由檢察機關通知中央主管機關撤銷或廢止其
登記。但裁判確定前，已為補正或經主管機關限期補正已補正者
，不在此限。
公司之設立或其他登記事項有偽造、變造文書，經裁判確定後，
由檢察機關通知中央主管機關撤銷或廢止其登記。
修正前商業會計法第71條
商業負責人、主辦及經辦會計人員或依法受託代他人處理會計事
務之人員有下列情事之一者，處5 年以下有期徒刑、拘役或科或
併科新臺幣15萬元以下罰金：
一、以明知為不實之事項，而填製會計憑證或記入帳冊。
二、故意使應保存之會計憑證、會計帳簿報表滅失毀損。
三、偽造或變造會計憑證、會計帳簿報表內容或毀損其頁數。
四、故意遺漏會計事項不為記錄，致使財務報表發生不實之結果
    。
五、其他利用不正當方法，致使會計事項或財務報表發生不實之
    結果。
附件
臺灣臺北地方法院檢察署檢察官聲請簡易判決處刑書
                                     97年度偵字第18656號
                                      98年度偵字第9098號
    被      告  丙○○  女  44歲（民國○○年○月○日生）
                        住臺北市○○區○○路74巷1號7樓
                        國民身分證統一編號：Ｚ000000000號
                乙○○  男  55歲（民國○○年○月○○日生）
                        住臺北市○○區○○街31號6樓之1
                        居桃園縣龜山鄉○○街3號
                        國民身分證統一編號：Ｚ000000000號
                丁○○  女  45歲（民國○○年○○月○日生）
                        住臺北縣新莊市○○路462號7樓
                        國民身分證統一編號：Ｚ000000000號
                甲○○  男  47歲（民國○○年○月○○日生）
                        住臺北市○○區○○街138號
                        國民身份證統一編號：Ｚ000000000號
上列被告等因違反公司法等案件，業經偵查終結，認為宜聲請以
簡易判決處刑，茲將犯罪事實及證據並所犯法條分敘如下：
            犯罪事實
一、丙○○與乙○○於民國92年6月間共同籌設文琛資訊股份有
    限公司（下稱文琛公司），並以丙○○為登記負責人，資本
    額新臺幣（下同）100萬元；丁○○於92年6月間，籌設長億
    生物科技有限公司（下稱長億公司）並擔任負責人，資本額
    100萬元；甲○○於92年6月間，籌設永昌汽車材料有限公司
    （下稱永昌公司）實際負責人，並以未知詳情之賴秀賢（另
    為不起訴處分）為登記負責人，資本額100萬元。渠等均明
    知各自擔任負責人之公司股東並未實際繳納股款，竟各基於
    違反公司法、使公務員登載不實之犯意，由丙○○、甲○○
    委託不詳記帳業者，丁○○則委由溫鳳嬌（另簽分偵辦）辦
    理該等公司之設立登記，並透過該記帳業者介紹向劉麗美（
    另案偵辦中）短期借款作為驗資之資金證明，丙○○、丁○○、賴秀賢3人則依劉麗美指示至第一商業銀行股份有限公
    司永春分行（設臺北市信義區○○○路○段400號），分別開
    設如附表所示文琛公司、長億公司、永昌公司籌備處活期存
    款帳戶，並以不詳方式將其各自開戶之上開公司之存摺轉交
    劉麗美，由劉麗美填寫提、存款單，於如附表所示存款日期
    （即借款匯入日期）交付銀行櫃台辦理資金轉帳手續，自不
    詳帳戶分別轉帳存入前開公司之帳戶後，旋將該存摺帶回影
    印，作為股款業經股東繳納之存款證明，再製作不實之文琛
    公司、長億公司、永昌公司各存款100萬元之股東繳納股款
    明細表及資產負債表、（會計師查核簽證）委託書及設立登
    記資本額查核報告書工作底稿，再於各項會計報表上蓋用代
    刻之公司及負責人印章，將資本額查核報告書工作底稿交給
    會計師楊恩賜（業移由臺灣臺北地方法院併案審理）簽章，
    完成公司法第7條授權會計師查核簽證資本額之作業後，旋
    將上開公司供驗資使用之存摺內資金轉出至不詳帳戶內，而
    未用於上開文琛公司、長億公司及永昌公司之經營。嗣後劉
    麗美即將上開各種報表及會計師查核簽證之「存款證明」交
    予原委託之記帳業者，填製公司設立登記申請書，而以上開
    存摺影本、資產負債表及設立登記資本額查核報告書等申請
    文件，表明文琛公司、長億公司、永昌公司應收股款均已收
    足，向主管機關臺北市政府申請設立登記，使承辦公務員依
    其申請分別核准上開公司之設立登記，足以生損害於主管機
    關對於公司管理之正確性。
二、本署檢察官簽分偵辦。
            證據並所犯法條
一、上開犯罪事實，業據被告丙○○、乙○○、丁○○供述明確
    ，至被告甲○○雖經傳喚未到庭說明，惟永昌公司係由其實
    際負責經營之情，業具證人何伯昌、賴秀賢證述明確，復有
    前開公司之設立登記資本額查核報告書、繳納股款明細表、
    委託書、資產負債表、公司基本資料查詢紀錄、公司帳戶存
    摺等影本在卷足憑，本案事證明確，被告等犯行堪予認定。
二、核被告等4人以不實存款證明辦理公司設立登記，所為均係
    犯刑法第214條之使公務員登載不實罪嫌及公司法第9條第1
    項之罪嫌。另被告等委由記帳業者製作股款繳納入帳之不實
    資產負債表等財務報表，此部分尚涉犯商業會計法第71條第
    5 款「其他利用不正當方法，致使財務報表發生不實之結果
    」罪嫌（最高法院94年度台上字第7121號判決參照）。又被
    告等以會計師簽證之不實財務報表申請公司登記一行為，同
    時涉犯前開3罪，為想像競合犯，請依刑法第55條，從較重
    之公司法第9條第1項處斷。
三、依刑事訴訟法第451條第1項聲請逕以簡易判決處刑。
    此  致
臺灣臺北地方法院
中    華    民    國    98    年    4    月     30    日
                        檢 察 官    薛  維  平
附表
┌──┬──────────┬─────────┬──────┬──────┬──────┐
│編號│公司名稱            │銀行帳號          │開戶後存款  │資金轉出    │簽證會計師  │
├──┼──────────┼─────────┼──────┼──────┼──────┤
│ 01 │文琛資訊股份有限公司│第一銀行永春分行  │92.06.17轉帳│92.06.19轉出│楊恩賜      │
│    │負責人丙○○        │000-00-000000     │100萬元     │100萬元     │            │
├──┼──────────┼─────────┼──────┼──────┼──────┤
│ 02 │長億生物科技有限公司│第一銀行永春分行  │92.06.26轉帳│92.06.30轉出│楊恩賜      │
│    │負責人丁○○        │000-00-000000     │100萬元     │100萬元     │            │
├──┼──────────┼─────────┼──────┼──────┼──────┤
│ 03 │永昌汽車材料有限公司│第一銀行永春分行  │92.06.18轉帳│92.06.23轉出│楊恩賜      │
│    │實際負責人甲○○    │000-00-000000     │100萬元     │100萬元     │            │
└──┴──────────┴─────────┴──────┴──────┴──────┘


司法院資訊處製作；財團法人民間司法改革基金會備份。
